【裁判字號】    98,訴,929
【裁判日期】    990423
【裁判案由】    損害賠償
【裁判全文】
臺灣臺中地方法院民事判決               98年度訴字第929號
原      告  甲○○
訴訟代理人  楊振裕  律師
被      告  乙○○
訴訟代理人  白宗弘  律師
複  代理人  簡文玉  律師
上列當事人間請求損害賠償事件，本院於民國99年3月30日言詞
辯論終結，判決如下：
    主      文
原告之訴及假執行之聲請均駁回。
訴訟費用由原告負擔。
    事實及理由
一、原告主張：
（一）被告於民國96年7、8月間，在桃園縣桃園市○○○路咖啡
      廳，結識訴外人綽號「阿忠」之成年男子，得知「阿忠」
      所加入之詐騙集團，係以假冒公務員身分之方式，向遭受
      詐騙之民眾當面騙取款項，竟於96年10月1日上午9時許，
      由該詐騙集團成員分別自稱係郵局人員、臺灣高雄地方法
      院之書記官「王志忠」，先以電話向原告佯稱：因原告遭
      冒名開戶，繼而用作詐騙集團之人頭帳戶，故需將存款領
      出，並交與派往收款之臺灣臺中地方法院調查人員「李子
      豪」，該人員會提供法院收據為證等語。致原告不疑有他
      而陷於錯誤，乃自其帳戶內合計提領新臺幣（下同）270
      萬元，該詐騙集團成員即先後於96年10月1日中午12時許
      、96年10月2日上午11時許、96年10月2日下午3時許，在
      彰化縣員林鎮○○路79號前、彰化縣員林鎮○○街與至平
      街口、彰化縣員林鎮○○路之「崇實高工」後門等處，分
      別向原告收取90萬元、80萬元及100萬元，並當場交付偽
      造之「臺灣高雄地方法院檢察總署偵查卷宗」等公文書與
      原告後，旋即離開現場。而原告所使用之000000000號電
      話之通聯紀錄，其於被詐騙之日期96年10月1日，自00000
      000000號電話受話共六通後，於同日再撥打000000000000
      （中國大陸）之電話多達五通，而訴外人即另一被害人陳
      阿鏡所使用之000000000號電話之通聯紀錄，其於被詐騙
      之日期96年9月29日，亦自00000000000號電話受話共二通
      後，於同日再撥打000000000000（中國大陸）之電話多達
      三通，且詐騙集團對原告與陳阿鏡二人詐騙之手法及所偽
      造文書、檢察官之姓名均相同，足見係同一詐騙集團所為
      ，且為同一詐騙集團負責統籌規劃，而由該詐騙集團之成
      員分工負責整體詐騙行為之其中一部分，被告就侵害原告
      權利之不法行為，與其他成員間有犯意之聯絡及行為之分
      擔，被告自應就其參與該詐騙集團期間內，該詐騙集團成
      員所為之共同侵權行為負連帶損害賠償責任。
（二）又縱認被告並非民法第185條第1項規定之共同侵權行為人
      ，然因被告與詐騙集團間，係由集團首腦負責統籌規劃，
      再由該集團之成員分工負責整體詐騙行為之其中一部分，
      彼此藉互相幫助，以遂行其等詐欺原告而取得不法財物之
      目的，被告縱雖非直接向原告收取270萬元之人，但因其
      所屬詐騙集團在分工合作之模式下，助成實際向原告詐得
      金錢之共犯，得以達到該集團對所有被害人詐欺取財之結
      果，至少亦屬共同侵權行為之幫助人，被告仍應對原告所
      受損害負連帶賠償責任。
（三）另原告因遭被告所屬詐騙集團施用詐術所騙，致陷於錯誤
      而交付270萬元，使被告所屬詐騙集團取得270萬元之不法
      利益，並造成原告之損害，依不當得利之法律關係，亦得
      請求被告返還上開不當得利之金額270萬元。爰依侵權行
      為或不當得利法律關係，請求法院擇一為原告勝訴判決等
      語。並聲明：1.被告應給付原告270萬元，及自支付命令
      送達翌日（98年3月11日）起至清償日止，按週年利率百
      分之5計算之利息。2.願供擔保，請准宣告假執行。
二、被告則以：
（一）原告於警詢之陳述，僅足以證明原告受詐騙集團成員詐騙
      並交付款項之過程。另原告於刑事案件審理時亦陳稱：「
      ‧‧‧（這三次來收錢的都同一人嗎？）是的，但是我忘
      記他的樣貌。（現在如果你看到向你收錢的人，你是否認
      得出來？）我不知道，因為時間久了，我當時沒有注意看
      他的臉。（請看坐在左後方的被告，你是否對他有印象？
      ）我忘記了，當時只有一個人來向我收錢，他當時穿西裝
      ，背一個背包，有梳西裝頭，那個人胖胖的，也不怎麼高
      ，但那個人的長相我沒有注意。」等語，故向原告取款27
      0萬元之人，應非被告，而係另有其人。況原告所指認向
      其收款者係配帶「李子豪」識別證之人，此亦與被告所使
      用者為「徐國強」識別證，亦有不符。又查扣之文書，均
      無法證明被告與行使該偽造公文書之詐騙集團成員間有何
      犯意聯絡或行為分擔。故並無積極證據可資證明被告就原
      告於96年10月1日遭詐欺部分與該等詐騙集團成員間有何
      犯意聯絡或行為分擔，足證被告對原告並未為任何犯罪行
      為，自無侵權行為可言。
（二）又原告既主張「交付270萬元予被告」自應詳為舉證，惟
      原告均無法舉證證明被告有親自或幫助他人向原告收取上
      開款項；另原告亦無法證明被告確受有原告所交付與他人
      之利益，被告自無由構成不當得利，故原告此部分之主張
      亦無理由等語。
（三）聲明：1.駁回原告之訴及假執行之聲請。2.如受不利判決
      ，願供擔保請准宣告免為假執行。
三、兩造不爭執事實：
（一）被告於96年7、8月間，在桃園縣桃園市○○○路咖啡廳，
      結識「阿忠」之成年男子，得知「阿忠」所加入之詐騙集
      團，係以假冒公務員身分之方式，向遭受詐騙之民眾當面
      騙取款項，詎竟與「阿忠」等人，共同基於圖為自己不法
      之所有、僭行公務員職權、行使偽造公文書、行使特種文
      書之犯意聯絡與行為分擔，先由被告於96年9月27日，在
      上開桃園市○○○路咖啡廳之門口，交付其本人之照片一
      張予「阿忠」，由「阿忠」及上開詐集團成員於不詳時、
      地，將被告交付之照片黏貼於預先印妥之「臺灣高雄地方
      法院檢察署識別證」上，而偽造屬於特種文書之「臺灣高
      雄地方法院檢察署徐國強識別證」一張，嗣後96年9月29
      日上午9時許，該詐騙集團成員，佯以臺灣高雄地方法院
      檢察署書記官「王志忠」之名義，以電話與陳阿鏡聯繫，
      謊稱：因陳阿鏡於高雄華南銀行之帳戶為人頭帳戶而遭凍
      結，須將存款提領後交出以便監管，並交與派往收款之臺
      灣臺中地方法院檢察署人員「徐國強」，該人員會提供法
      院收據為證，陳阿鏡可於數日後憑收據向「金融控管中心
      」領回存款等語，陳阿鏡誤信為真，乃自其帳戶內提領41
      萬元。另被告則與「阿忠」相約於同日上午某時，在桃園
      縣南崁市某路旁見面，「阿忠」即將偽造之「臺灣高雄地
      方法院檢察總署偵查卷宗」（其上蓋有偽造之「高雄地方
      法院檢察署」、「高雄地檢署檢察官張紹斌」公印文各一
      枚）、「臺灣臺中地方法院收據」（其上蓋有偽造之「臺
      灣臺中地檢署」之公印文一枚、偽造「徐國強」之印文二
      枚）等公文書、空白之「個人資料外洩授權止付聲明書」
      （其上蓋有偽造之「高雄地方法院檢察署」之公印文一枚
      ）及上開貼有被告照片之偽造「臺灣高雄地方法院檢察署
      徐國強識別證」一張交與被告使用，並告知被告與陳阿鏡
      所相約之時間、地點，指示被告持上開偽造之文書前往收
      取款項。被告隨即於同日下午1時許，至陳阿鏡住處附近
      之彰化縣員林鎮○○里○○路86號前，向陳阿鏡出示貼有
      其照片偽造之「臺灣高雄地方法院檢察署徐國強識別證」
      ，作為自己身分表徵而提出行使之，並冒充自己為公務員
      而行使職權，致陳阿鏡陷於錯誤，誤認被告確係高雄地檢
      署承辦財產監管事務之人員，而在當場交付現金41萬元予
      被告，被告為取信陳阿鏡，並出示偽造之「臺灣高雄地方
      法院檢察總署偵查卷宗」（其上蓋有偽造之「高雄地方法
      院檢察署」之公印文、「高雄地檢署檢察官張紹斌」印文
      各一枚）、填單員及收款員均為「徐國強」之「臺灣臺中
      地方法院收據」（其上蓋有偽造之「台中地方法院檢察署
      」之公印文一枚、偽造「徐國強」之印文二枚）及空白之
      「個人資料外洩授權止付聲明書」（其上蓋有偽造之「高
      雄地方法院檢察署」之公印文一枚）予陳阿鏡，並使陳阿
      鏡親自在上開偽造之「個人資料外洩授權止付聲明書」上
      簽名。被告於離開後，旋於同日下午4時許，與「阿忠」
      相約在臺中縣清水休息站內，將上開41萬元交付與「阿忠
     」，並取得3千元之代價。
（二）96年10月1日上午9時許，該詐騙集團成員分別自稱係高雄
      市政府戶政科人員「葉小姐」、臺北市警局之警官「湯人
      傑」、「李志成」科長、臺灣臺北地方法院檢察署檢察官
      「張書華」，先以電話向訴外人黃添益佯稱：因黃添益之
      身分證遭盜用開戶而涉嫌洗錢，表示需將存款領出，並交
      與派往收款之臺灣高雄地方法院人員「徐國強」，該人員
      會提供法院收據為證等語，並由詐騙集團成員於不詳地點
      傳真內容記載「事由：當事人黃添益因涉及重大金融刑事
      案件，本署將於96年10月1日下午17時0分，對於名下資產
      進行強制凍結執行。」之偽造「臺灣臺北地檢署公文強制
      凍結執行令」（其上有偽造之「臺灣臺北地方法院檢察署
      」及「檢察官張書華」公印文各一枚）予黃添益。黃添益
      誤信前揭「臺灣臺北地檢署公文強制凍結執行令」為真正
      ，立即前往台灣銀行苓雅分行，自其在該銀行申請開立之
      帳戶中提領4百萬元現金後，並與佯稱「張書華」檢察官
      之人約在高雄縣鳳山市○○路195號前等候交付監管。被
      告與「阿忠」相約於是日上午7時許，在高雄地區○○○
      ○○路交流道旁見面，「阿忠」即將偽造之「臺灣台北地
      方法院檢察署偵查卷宗」、「法務部行政執行假扣押處份
      命令」、填單員及收款員均為「徐國強」「臺灣高雄地方
      法院收據」（其上有偽造之「高雄地方法院檢察署」之公
      印文一枚、「徐國強」印文二枚）、內載「涉案嫌疑人黃
      添益因九十六年金字第0098613號1037號案件‧‧受監管
      清查新臺幣肆佰萬元整‧‧」等內容之「台北地方法院檢
      察署監管科」（其上蓋有偽造之檢察官：「張書華」之印
      文一枚）等公文書、空白之「請求暫時性凍結執行聲請書
      」、「個人資料外洩授權止付申請書」等交與被告，並告
      知被告與黃添益所相約之時間、地點，指示乙○○持上開
      公、私文書前往收取款項。被告即依「阿忠」之指示，前
      往高雄縣鳳山市○○路195號前，並當場出示上開偽造之
      「臺灣高雄地方法院檢察署徐國強識別證」予黃添益作為
      自己身分表徵而提出行使之，並冒充自己為公務員而行使
      職權，致黃添益陷於錯誤而交付4百萬元予被告，被告為
      取信黃添益，並出示交付偽造之「臺灣臺北地方法院檢察
      署偵查卷宗」卷面、「台北地方法院地檢署監管科收據」
      （其上蓋有偽造之檢察官：「張書華」之印文一枚）、「
      法務部行政執行假扣押處份命令」、填單員及收款員均為
      「徐國強」之「臺灣高雄地方法院收據」（其上蓋有偽造
      之「高雄地方法院檢察署」之公印文一枚、偽造「徐國強
      」之印文二枚）及空白之「請求暫時性凍結執行聲請書」
      、「個人資料外洩授權止付申請書」予黃添益，並使黃添
      益親自在上開「個人資料外洩授權止付申請書」上簽名。
      被告得款後旋即離開現場，並於同日晚間6時許，與「阿
      忠」相約在上開高速公路交流道旁，將前揭所詐得之4百
      萬元交付與「阿忠」，並取得5千元之代價。
（三）96年10月1日上午9時許，由該詐騙集團成員分別自稱係郵
      局人員、臺灣高雄地方法院之書記官「王志忠」，先以電
      話向原告佯稱：因原告遭冒名開戶，繼而用作詐騙集團之
      人頭帳戶，故需將存款領出，並交與派往收款之臺灣臺中
      地方法院調查人員「李子豪」，該人員會提供法院收據為
      證等語。致原告不疑有他而陷於錯誤，乃自其帳戶內合計
      提領270萬元，該詐騙集團成員即先後於96年10月1日中午
      12時許、96年10月2日上午11時許、96年10月2日下午3時
      許，在彰化縣員林鎮○○路79號前、彰化縣員林鎮○○街
      與至平街口、彰化縣員林鎮○○路之「崇實高工」後門等
      處，分別向原告收取90萬元、80萬元及100萬元，並當場
      交付偽造之「臺灣高雄地方法院檢察總署偵查卷宗」等公
      文書與原告後，旋即離開現場。
（四）詐騙集團成員曾以00000000000號及000000000000號電話
      ，與原告及陳阿鏡聯絡。
（五）原告所使用之000000000號電話之通聯紀錄，其於被詐騙
      之日期96年10月1日，自00000000000號電話受話共六通後
      ，於同日再撥打000000000000（中國大陸）之電話多達五
      通，而陳阿鏡所使用之000000000號電話之通聯紀錄，其
      於被詐騙之日期96年9月29日，亦自00000000000號電話受
      話共二通後，於同日再撥打000000000000（中國大陸）之
      電話多達三通，亦有上開000000000號電話之通聯紀錄查
      詢單一紙附卷可參。
四、得心證之理由：
本件兩造爭執之處，應在於：被告於原告受詐騙集團詐騙時，是
否為該詐騙集團之成員？被告有無參與詐騙原告及取款之行為？
如被告未參與詐騙原告及取款之行為，是否僅因被告是該詐騙集
團之成員，即應負共同侵權行為人之連帶責任？被告有無不當得
利？
（一）被告於原告受詐騙集團詐騙時，仍為該詐騙集團之成員
    1.查被告參與該詐騙集團之期間係自96年9月29日起至同年1
      0月1日止，業據被告於刑事案件偵審供承在卷，而原告遭
      詐騙集團詐騙之時間為96年10月1日，亦為兩造所不爭執
      之事實，雖詐騙集團收款時間分別為同年月1、2日，然由
      其時間之密接性觀之，顯然係96年10月1日同一詐騙行為
      之接續為之，則原告96年10月2日之交款行為仍應認係96
      年10月1日之詐騙行為所致，二者具有相當因果關係，是
      本件原告權利之受害，仍屬被告參與該詐騙集團之期間，
      堪以認定。
    2.次查原告所使用之000000000號電話之通聯紀錄，其於被
      詐騙之日期96年10月1日，自00000000000號電話受話共六
      通後，於同日再撥打000000000000（中國大陸）之電話多
      達五通，而陳阿鏡所使用之000000000號電話之通聯紀錄
      ，其於被詐騙之日期96年9月29日，亦自00000000000號電
      話受話共二通後，於同日再撥打000000000000（中國大陸
      ）之電話多達三通等情，亦有原告提出上開000000000號
      電話之通聯紀錄查詢單影本一紙附卷可參，並為兩造所不
      爭執。則由詐騙陳阿鏡與原告者，均係以相同電話撥打手
      法實施，且撥打時間僅間隔一日，足見詐騙陳阿鏡與原告
      者實為同一詐騙集團所施詐騙。
    3.綜上，原告主張被告於原告受詐騙集團詐騙時，仍為該詐
      騙集團之成員，應可採信。
（二）被告並未參與詐騙原告及取款行為
    1.本件原告受詐騙集團成員詐騙並交付款項之過程，業據其
      於被告因偽造文書等刑事案件審理陳述：「我在96年10月
      1日8時許，接到一名自稱是郵局的人員打電話（家中電話
      ：00-0000000）來稱：我有一封雙掛號傳票有沒有收到，
      我說我沒有收到，後來他就把電話轉接到一名自稱是高雄
      地院王志忠書記官，王志忠就問我有沒有在高雄華南銀行
      開戶，我說我沒有開戶，他就說我的名字被人開一個帳戶
      ，並說我這個帳戶是詐欺的人頭帳戶，有二十幾個人遭詐
      騙，會向我討錢。後來他叫我把我所有帳戶內的前全部領
      出來，叫我拿給台中地院的調查人員李子豪，說我拿給李
      子豪後，他會拿法院證件及收據給我，並跟我約時間、地
      點，後來我就依約將錢拿給李子豪。（問：請你現場指認
      乙○○該人是否就是拿收據向你騙錢之男子？）身型及臉
      型有像，但時間已久，我無法完全確定該乙○○就是持收
      據騙我錢之男子。」等語（見臺灣彰化地方法院檢察署97
      年度他字第275號卷第7頁、第56頁背面），是原告並未能
      確認被告即為到場共同詐騙取款之人。又原告先於97年5
      月20日警詢時證稱：「（問：現請妳現場指認乙○○該人
      是否就是拿收據向妳騙錢之人？）身型及臉型有像，但時
      間已久，我無法完全確定該乙○○就是持收據騙我錢之男
      子。」（見臺灣彰化地方法院檢察署97年度他字第275號
      卷第56頁背面）；嗣於原審97年10月13日審理時具結證稱
      ：「…（問：這三次來收錢的都同一人嗎？）是的，但是
      我忘記他的樣貌。（問：現在如果讓你看到向你收錢的人
      ，你是否認得出來？）我不知道。因為時間久了，我當時
      沒有注意看他的臉。當時他跟我說辦一辦，大約三天，他
      審查完，錢就會劃撥還我。（問：請看坐在左後方的被告
      ，你是否對他有印象？）我忘記了。當時只有一個人來向
      我收錢，他當時穿西裝，背一個背包，有梳西裝頭。那個
      人胖胖的，也不怎麼高，但那個人的長相我沒有注意。」
      等語（見臺灣彰化地方法院97年度訴字第2436號卷第97頁
      ），足見原告均無法確定取走遭詐騙款項者係被告。
    2.又被告加入綽號「阿忠」之詐騙集團，係冒充臺灣高雄地
      方法院檢察署檢察官「徐國強」，與詐騙原告收款者係冒
      充臺灣臺中地方法院調查人員「李子豪」之身分不同，故
      前往向原告收款之人無從認定為被告本人。
    3.再者，本件被告參與詐騙集團之模式，係受綽號「阿忠」
      之成年男子指示，每次均由「阿忠」電告被告，被告即按
      照約定之時間及地點向「阿忠」拿取偽造之公文書後、配
      戴證件冒充公務員，前去向被害人收取款項，其詐騙得款
      後即再約交還「阿忠」並拿取報酬等情，為兩造所不爭執
      ，是被告僅係受命分工擔任前去取款之「車手」角色而已
      ，亦堪以認定。
    4.此外，原告復未能舉證證明被告確有參與詐騙原告及前去
      取款或收受此部分之報酬，則被告辯稱其未參與詐騙原告
      及取款行為，應可採信。
（三）被告既未參與詐騙原告及取款之行為，不得僅因被告是該
      詐騙集團之成員，即應負共同侵權行為人之連帶責任
      按數人共同不法侵害他人之權利者，連帶負損害賠償責任
      ，不能知其中孰為加害人者，亦同；造意人及幫助人，視
      為共同行為人，民法第185條定有明文，又民法第185條第
      1項所謂之數人共同不法侵害他人之權利，係指各行為人
      均曾實施加害行為，且各具備侵權行為之要件而發生同一
      事故者而言，是以各加害人之加害行為均須為不法，且均
      須有故意或過失，並與事故所生損害具有相當因果關係者
      始足當之；第2項所稱之幫助人，係指幫助他人使其容易
      遂行侵權行為之人，其主觀上須有故意或過失，客觀上對
      於結果須有相當因果關係，始須連帶負損害賠償責任，最
      高法院92年度台上字第1593號判決參照。再者，數人共同
      不法侵害他人之權利者，對於被害人所受損害，所以應負
      連帶賠償者，係因數人之行為共同構成違法行為之原因或
      條件，因而發生同一損害，具有行為關連共同性之故。民
      事上之共同侵權行為與刑事上之共同正犯，其構成要件雖
      非全同，共同侵權行為人間在主觀上固不以有犯聯絡為必
      要，惟在客觀上仍須數人之不法行為，均為其所生損害之
      共同原因即所謂行為關連共同，始足成立共同侵權行為，
      亦有最高法院84年度台上字第658號、85年度台上字第139
      號判決可參。本件被告雖係受命分工擔任前去取款之「車
      手」角色，惟其僅對被害人陳阿鏡及黃添益部分有擔任車
      手前去詐騙得款，至於原告部分，被告則未參與，業如前
      述，則由被告參與詐騙集團之模式及其涉案程度非高等情
      觀之，被告辯稱其無從知悉詐騙集團詐騙原告之詐欺行為
      ，即符合經驗法則，應可採信；故對於原告因被詐騙集團
      所騙而權益遭受侵害乙節，實難認被告與詐騙集團間有犯
      意聯絡與分擔行為，且被告雖為詐騙集團之成員，然既無
      證據證明被告曾參與詐騙原告之詐欺行為，故亦無從認定
      原告之損害與被告之行為間有相當因果關係。揆之前揭最
      高法院判決意旨，被告並非民法第185條第1項規定之共同
      侵權行為人，亦非同條第2項所規定之幫助人，自無須與
      詐騙集團負共同侵權行為之連帶賠償責任，是原告主張被
      告應賠償其所受之損害270萬元云云，尚乏依據，自難憑
      採。
（四）另按舉證責任分配原則，依實務見解（司法院30年院字第
      2269號解釋、最高法院48年台上字第887號判例）及學界
      通說係依法律要件分類說定舉證責任之分配，亦即主張法
      律關係存在者，就該法律關係發生所須具備之特別要件事
      實負舉證責任；而不當得利返還請求權，以無法律上之原
      因而受利益為其成立要件之一，故主張此項請求權成立之
      原告，應就無法律上之原因而受利益之事實，負舉證責任
      。本件原告復主張被告係詐騙集團之成員，受有不當利益
      云云，則依上舉證分配原則，原告主張不當得利，應就該
      不當得利法律關係發生所須具備之特別要件事實負舉證責
      任。經本院調查前揭事證之結果，既無法認定被告有共同
      詐欺原告錢財情形，而原告又無法提出其他證據證明其對
      被告確有本件不當得利返還請求權存在情事，是原告主張
      被告應負返還不當利得270萬元責任，於法亦屬無據。
（五）綜上所述，原告主張被告為詐騙集團之成員，共同向原告
      詐騙，致其誤而交付款項予詐騙集團，共損失270萬元，
      被告應負共同侵權行為之損害賠償責任及返還270萬元不
      法利得等情，既非可採，被告所辯，尚屬可信。從而，原
      告本於侵權行為及不當得利法律關係，請求被告給付270
      萬元，及自支付命令送達翌日起至清償日止，按週年利率
      百分之5計算之利息，為無理由，應予駁回。又原告之訴
      既受敗訴判決，其假執行之聲請即失所依附，應併予駁回
      。
五、本件事證已臻明確，兩造其餘攻擊防禦方法及所舉證據，經
    本院審酌後，核與本件判決結果不生影響，爰不一一論述，
    併此敘明。
六、訴訟費用負擔之依據：民事訴訟法第78條。
中    華    民    國    99    年    4     月    23    日
                  民事第四庭    法  官  楊國精
正本係照原本作成。
如對本判決上訴，須於判決送達後20日內向本院提出上訴狀。
中    華    民    國    99    年    4     月    23    日
                                書記官  廖春玉

司法院資訊處製作；財團法人民間司法改革基金會備份。
